【裁判字號】    89,台上,2189
【裁判日期】    890928
【裁判案由】    給付工程款
【裁判全文】
最高法院民事判決                              八十九年度台上字第二一八九號
    上 訴 人  丙○○
    上 訴 人  乙○○
    被上訴人  甲○○
右當事人間請求給付工程款事件，上訴人對於中華民國八十八年二月十二日台灣高等
法院第二審判決（八十七年度上字第八五○號）分別提起上訴，本院判決如左：
    主  文
原判決關於駁回上訴人丙○○請求新台幣十七萬二千六百零八元本息及第一審命其給
付新台幣四十八萬八千七百七十九元本息之上訴暨該訴訟費用部分廢棄，發回台灣高
等法院。
上訴人丙○○之其他上訴及上訴人乙○○之上訴均駁回。
第三審訴訟費用，關於駁回上訴部分，由上訴人各自負擔。
    理  由
本件上訴人丙○○主張：伊將所承包盛益工程工業有限公司（下稱盛益公司）之昇降
機工程轉包予對造上訴人乙○○承攬，依約乙○○應完成製造、安裝、試車、調整等
工作，惟乙○○僅完成製造階段，依業界通例，伊僅須支付全部工程款新台幣（下同
）二百三十八萬元之百分之七十，即一百六十六萬六千元，伊已支付二百零九萬一千
二百二十一元，乙○○溢領之四十二萬五千二百二十一元應返還伊。又乙○○未依約
完工，伊乃將其餘之安裝、試車、調整階段工程，委由易順停車場設備有限公司繼續
完成，計支出八十一萬二千元，致較原工程款多支出九萬八千元，此增加支出之損害
，亦應由乙○○負責賠償。另伊與乙○○及被上訴人甲○○合夥承攬立展機械工業有
限公司（下稱立展公司）之瀝青伴合場乾燥機及三本式皮帶輸送機工程，約定員工薪
資、材料費、管銷費用三人平均分攤，利潤由三人平均分配，伊先代墊費用九十一萬
八千九百一十四元，扣除收取之六十六萬元工程款，尚墊付二十五萬八千九百十四元
，依約由三人均分，乙○○、甲○○應各給付伊十七萬二千六百零八元等情。爰本於
不當得利及債務不履行之法律關係，求為命(一)乙○○應給付五十二萬三千四百二十一
元；本於民法第六百七十八條規定，求為命(二)乙○○、甲○○連帶給付十七萬二千六
百零八元，及各加計法定遲延利息之判決。
上訴人乙○○則以：伊就承包之昇降機工程僅負責製造，不包括安裝、試車、調整等
部分，伊已依約完工，總工程款為二百三十八萬元，因對造上訴人丙○○要求追加工
程，追加之金額為六十三萬五千二百元，丙○○僅支付一百八十九萬一千二百二十一
元，尚欠伊一百十二萬三千九百七十九元。另合夥承包立展公司之工程，工程款為一
百零五萬元，嗣丙○○、甲○○口頭協議追加工程，追加工程費用四十七萬元，丙○
○收取工程款後，拒不分配予伊，丙○○尚應給付伊五十萬六千六百元等語，資為抗
辯。並反訴求為命丙○○給付一百六十三萬六百四十五元及加計法定遲延利息之判決
。
原審維持第一審就本訴部分所為丙○○全部敗訴及就反訴部分所為命丙○○給付四十
八萬八千七百七十九元本息之判決，駁回其上訴，暨維持第一審就反訴部分所為乙○
○部分敗訴之判決，駁回其附帶上訴，無非以：(一)關於本訴部分：丙○○向盛益公司
承包之工程，總工程款為二百八十萬元，而乙○○向丙○○轉包之工程款為二百三十
八萬元，相差四十二萬元，二者承攬之工程內容是否全部相同，自有疑義；又證人即
盛益公司負責人何魚盛結證稱：依工程慣例，系爭昇降機等工程，可分段發包，不一
定要全部承包等語，既可分段發包，乙○○復否認伊轉包之工程，包括安裝、試車、
調整等階段，則丙○○自應就轉包與乙○○工程之內容，除製造外，尚包括安裝、試
車、調整等階段之積極事實，負舉證之責。惟丙○○無法舉證以實其說，其主張自不
足採。又乙○○已依約完成製造之工程，並為丙○○所自認，其依約受領丙○○給付
之工程款，無不當得利可言。從而，丙○○請求乙○○返還不當得利四十二萬五千二
百二十一元及賠償九萬八千二百元之損害暨其利息，即屬無據，不應准許。至丙○○
另主張：伊與乙○○、甲○○合夥承攬立展公司之工程，扣除收取之工程款，乙○○
、甲○○依約應給付伊代墊款十七萬二千六百零八元云云，固據提出代墊使用材料費
之支付明細為證。惟按合夥解散後，其清算由合夥人全體或由其選任之清算人為之，
且合夥人中之一人，若在清算人未將合夥財產清償合夥債務，或劃出清償所必需之數
額以前，即向清算人請求返還出資及分配利益，並非法之所許，其未經清算者，更不
待論。本件合夥結束後，尚未經清算等情，為兩造所不爭執。則丙○○於合夥結束後
，未經清算程序，以確定各合夥人之支出額及盈虧，即依自行計算之結果請求非清算
人之乙○○、甲○○連帶返還代墊款十七萬二千六百零八元本息，亦無理由，不應准
許。(二)關於反訴部分：查乙○○自丙○○處承包盛益公司昇降機之工程，僅為製造部
分，並不包括安裝、試車、調整，已如前述，乙○○既已依約完成製造，自得請求全
部工程款二百三十八萬元。依兩造不爭之帳目單據所載，丙○○已給付二百零九萬一
千二百二十一元，扣除二十五萬元之借款，實際支付工程款一百八十四萬一千二百二
十一元，尚應支付乙○○工程款五十三萬八千七百七十九元。則乙○○請求丙○○給
付四十八萬八千七百七十九元及其利息，洵屬有據。乙○○另請求丙○○給付追加工
程款六十三萬五千二百元本息部分，丙○○否認有工程追加之情事，乙○○就此未舉
證證明，其請求，洵非有據。至合夥承攬立展公司之工程部分，乙○○雖主張丙○○
應給付伊五十萬六千六百元云云。惟合夥迄未清算，同前揭理由，於合夥清算前，乙
○○依自行計算之結果請求丙○○分配利益，非屬正當，乙○○附帶上訴請求丙○○
再給付一百一十四萬一千八百六十六元本息，不應准許等詞，為其判斷之基礎。
(一)廢棄部分：
按合夥非有獨立之人格，其財產為各合夥人全體公同共有，故合夥人因合夥事務所支
出之費用，而依民法第六百七十八條第一項之規定求償者，其相對人為他合夥人全體
，而非合夥，亦不必以合夥業經解散或合夥財產不足清償合夥債務為限。（本院五十
一年台上字第三六五九號判例參照）。關於立展公司瀝青伴合場乾燥機等工程之代墊
款十七萬二千六百零八元本息部分，丙○○係依民法第六百七十八條規定，請求乙○
○、甲○○償還因合夥事務所支出之費用，依上開判例所示，不待合夥清算即得請求
。原審以合夥未經清算，而為丙○○敗訴之判決，於法自有未合。次查承攬報酬，應
於工作交付時給付之，無須經交付者，應於工作完成時給付之，民法第五百零五條第
一項定有明文。丙○○在原審主張：伊轉包予乙○○之工程項目，乙○○尚有撿料固
定台八台未做，此部分之工程款應扣除等語（見原審抗字卷第一四頁）。原審未查明
該撿料固定台八台，乙○○是否已製造完成，遽准乙○○關於承包盛益公司昇降機工
程款之請求，未免速斷。是關於乙○○反訴請求丙○○給付四十八萬八千七百七十九
元本息部分，所為不利於丙○○之判決，自有判決不備理由之違法。丙○○上訴論旨
，指摘原判決上述對其不利部分為不當，求予廢棄，非無理由。
(二)駁回上訴部分：
關於本訴丙○○請求乙○○給付五十二萬三千四百二十一元本息及關於反訴乙○○請
求丙○○再給付一百一十四萬一千八百六十六元本息部分，原審維持第一審丙○○該
本訴部分敗訴之判決，駁回其上訴，暨維持第一審乙○○該反訴部分敗訴之判決，駁
回其附帶上訴，經核於法尚無違誤。丙○○、乙○○上訴論旨，分別就原審取捨證據
、認定事實之職權行使，指摘原判決上開對其不利部分為不當，聲明廢棄，均非有理
由。
據上論結，本件上訴人丙○○上訴一部為有理由，一部為無理由；乙○○上訴為無理
由，依民事訴訟法第四百七十七條第一項、第四百七十八條第一項、第四百八十一條
、第四百四十九條第一項、第七十八條，判決如主文。
中      華      民      國    八十九    年      九      月    二十八    日
                              最高法院民事第五庭
                                  審判長法官  蕭  亨  國
                                        法官  許  朝  雄
                                        法官  陳  淑  敏
                                        法官  葉  勝  利
                                        法官  劉  福  來
      右正本證明與原本無異
                                              書  記  官
中      華      民      國    八十九    年      十      月     十三     日


司法院資訊處製作；財團法人民間司法改革基金會備份。
